臺灣高雄地方法院民事判決　　　　　　　　　　　　九十一年度訴字第二四一二號
　　原　　　告　第一商業銀行股份有限公司
　　法定代理人　丁○○
　　法定代理人　丙○○
　　被　　　告　甲○○
　　　　　　　　戊○○
　　　　　　　　傅銘義
　　　　　　　　乙○○
右當事人間確認抵押債權不存在事件，本院判決如左：
    主    　文
確認被告甲○○就附表所示抵押權其中新台幣肆拾萬元之抵押債權不存在。
確認被告戊○○就附表所示抵押權其中新台幣壹佰萬元之抵押債權不存在。
確認被告傅銘義就附表所示抵押權其中新台幣貳拾萬元之抵押債權不存在。
確認被告乙○○就附表所示抵押權其中新台幣肆拾萬元之抵押債權不存在。
訴訟費用由被告甲○○負擔十分之二、被告戊○○負擔十分之五、被告傅銘義負擔十
分之一、被告乙○○負擔十分之二。
    事    　實
甲、原告方面：
一、聲明：求為判決如主文所示。
二、陳述：
（一）訴外人陳鄭素華所有如附表所示抵押物，其上分別設定登記權利價值新台幣（
      下同）四十萬元、一百萬元、二十萬元及四十萬元之抵押權予被告甲○○、戊○○、傅銘義及乙○○。附表所示抵押物，並經訴外人台灣中小企業銀行股份
      有限公司（下稱台灣中小企銀），聲請鈞院以民國八十八年度執字第四二九０
      六號強制執行在案。又附表所示編號２抵押物，業經政府依法辦理徵收，並獲
      有補償款一千五百五十二萬一千一百九十一元（下稱系爭提存款），且據提存
      在案。嗣上開提存款，經執行分配結果，扣除執行費、甲○○、戊○○、傅銘
      生及乙○○合計二百萬元之抵押債權後，尚不足清償原告第一商業銀行股份有
      限公司（下稱第一商銀）合計一千四百二十九萬零六百二十六元債權（下稱第
      一商銀債權）及原告合作金庫銀行股份有限公司（下稱合庫銀行）合計二百五
      十萬八千五百三十三元之債權（下稱合庫銀行債權）。再附表所示抵押權，其
      抵押債權人原為甲○○，嗣甲○○先後將其中抵押債權一百萬元轉讓予戊○○
      、二十萬元轉讓予傅銘義、四十萬元轉讓予乙○○，並辦理抵押權讓與登記在
      案。
（二）本件係最高限額抵押權，被告如主張抵押債權存在時，就此事實，應負舉證責
      任。又被告非惟不能舉證證明抵押債權存在，抑且於抵押義務人之代理人即訴
      外人陳家傑於上開執行案件中，應執行法官通知，到庭陳述時，亦陳明鄭陳素
      華並未積欠甲○○二百萬元抵押債權。而按甲○○既無任何抵押債權存在，則
      戊○○、傅銘義及乙○○自亦無從由吳某處受讓各該抵押債權。
（三）又按抵押權為不動產物權，非經登記，不生效力，抵押債權人僅能依設定登記
      內容行使權利，是抵押債務人究為何人，應以設定登記內容為據（最高法院著
      有七十二年度台上字第二四三二號判例要旨可參）。本件系爭抵押權設定登記
      ，並無抵押債務人之登記，而按抵押債權係附隨於抵押債務人，本件既無抵押
      債務人之登記，自無所謂系爭抵押權所要擔保之債權可言，是被告之抵押債權
      ，即難認為存在。爰提起本訴，請求判決如主文所示。
（四）對被告抗辯之陳述：被告主張鈞院七十七年度促字第八七四九號事件，與本件
      為同一案件，該案業經判決確定，原告即不得再行起訴。惟查，該案經鈞院調
      閱後，發現與本件並非同一案件，且係從程序上駁回，自與民事訴訟法第四百
      條第一項規定有別，被告所辯，即屬無據。
三、證據：提出分配表、執行筆錄（均影本）各一件及地籍異動索引查詢十一張為證
    ，並聲請訊問證人陳家傑。
乙、被告方面：
壹、戊○○及乙○○部分：
    未於最後言詞辯論期日到場，惟據其於前言詞辯論期日所為之聲明、陳述如後：
一、聲明：原告之訴駁回。
二、陳述：
（一）戊○○部分：伊所有系爭抵押債權係由甲○○轉讓而來，因伊與甲○○之間有
      投資關係，前後交付甲○○共計八十萬元，甲○○才轉讓附表所示一百萬元抵
      押債權予伊。
（二）乙○○部分：伊所有系爭抵押債權係由甲○○轉讓而來，因伊與甲○○之間有
      四十萬元債權債務關係，所以甲○○才將附表所示四十萬元抵押債權轉讓予伊
      。
三、證據：未提出任何證據。
貳、甲○○及傅銘義部分：
一、聲明：原告之訴駁回。
二、陳述：
（一）甲○○部分：本件原告就同一事實，業已於鈞院七十六年度重訴字第一六六六
      號及七十七年度促字第八七四九號分別起訴及聲請核發支付命令，並已確定。
      惟上述案件所列被告，均係陳鄭素華及其家族，並未列伊及其餘被告為相對人
      。本件起因於陳鄭素華與伊約定，陳某同意將其所有土地以四百萬元賣給伊，
      而伊對於買受上述土地後，亦已順利找到下手買主，且同意以五百二十萬元購
      買上述土地。詎陳鄭素華知悉後，竟然違約，除拒將土地出售外，並直接找到
      該買主，以五百二十萬元價格，將土地出售，致其受有一百二十萬元差額利潤
      之損失，伊自可向陳鄭素華請求給付。嗣伊向陳鄭素華要求給付差額時，竟遭
      拒絕，故轉而要求陳鄭素華設定如附表所示抵押權及抵押債權予伊。又當初抵
      押權權利價值設定為二百萬元，其中超過一百二十萬元部分，係設定抵押權後
      ，歷經十三年，所可能產生之利息，因此，當初即以二百萬元權利價值為設定
      登記。伊對於陳鄭素華之債權，除上述一百二十萬元債權外，別無其他債權可
      為主張。綜上所述，原告之訴無理由，應予駁回。
（二）傅銘義部分：伊當初借款二十萬元予甲○○，所以甲○○才將二十萬元抵押債
      權轉讓給他，並辦理抵押權讓與設定登記。伊不知甲○○與原告或抵押義務人
      之間有何關係。
三、證據：未提出任何證據。
丙、本院依職權調閱本院八十八年度執字第四二九０六號執行卷（下稱執行卷）及七
    十七年度促字第八七四九號卷，並向高雄市政府鹽埕地政事務所（下稱鹽埕地政
    ）調取被告於系爭土地上設定登記抵押權資料。
    理　　　由
壹、程序方面：
一、本件戊○○及乙○○經合法通知，均未於最後言詞辯論期日到場，核無民事訴訟
    法第三百八十六條所列各款情形，爰依原告之聲請，由其一造辯論而為判決，合
    先敘明。
二、按訴訟上所謂一事不再理原則，乃指同一事件已有確定之終局判決者而言。其所
    謂同一事件，必同一當事人就同一法律關係而為同一之請求（參照最高法院十九
    年度上字第二七八號判例要旨）；又按前後兩訴是否同一事件，應依（一）前後
    兩訴之當事人是否相同；（二）前後兩訴之訴訟標的是否相同；（三）前後兩訴
    之聲明，是否相同、相反或可以代用等三個因素決定之（最高法院七十三年度台
    抗字第五一八號判決要旨參照）。本件被告固以：原告就同一事實，業於本院七
    十六年度重訴字第一六六六號及七十七年度促字第八七四九號分別起訴及聲請核
    發支付命令，並先後確定，故本件原告起訴，顯然違反一事不再理原則云云置辯
    。惟查，被告所指上述案件所列相對人，均係陳鄭素華或其家族，並未列本件被
    告為相對人乙節，亦據甲○○到庭陳述綦詳（參見本院九十一年九月十七日言詞
    辯論筆錄），堪可認定。顯見本件被告與前開七十六年間訴訟案件及七十七年間
    督促程序案件之被告，互不相同，即前後兩訴當事人不相同。則揆諸前開說明，
    自非屬同一案件，並無一事不再理原則之適用，灼然可見。是被告以上揭情詞置
    辯，洵無可採。
貳、實體方面：
一、本件原告主張：陳鄭素華所有如附表所示抵押物，經其債權人聲請鈞院強制執行
    。附表所示編號２抵押物，經政府依法辦理徵收，獲有上述補償款，並經提存在
    案。嗣上開提存款，經執行分配結果，於扣除執行費及被告合計二百萬元之抵押
    債權後，尚不足清償第一商銀債權及合庫銀行債權。而如附表所示抵押權，其抵
    押債權人原為甲○○，嗣甲○○除保留四十萬元抵押債權外，先後將其餘抵押債
    權轉讓予戊○○、傅銘義及乙○○，並經辦理抵押權讓與登記在案。本件係最高
    限額抵押權，甲○○就附表所示抵押物並未取得二百萬元抵押債權，業據證人陳
    家傑於執行程序證述明確。而甲○○既無任何抵押債權存在，則戊○○、傅銘義
    及乙○○自亦無從由吳某處受讓各該抵押債權。此外，抵押權及抵押債權，如未
    經登記，即不生效力。本件系爭抵押權設定登記，並無抵押債務人之登記，而抵
    押債權係附隨於抵押債務人，本件既無抵押債務人之登記，自無所謂系爭抵押權
    所要擔保之債權可言，是被告之抵押債權，均難認為存在，爰訴請判決如主文所
    示等情。
二、甲○○則以：陳鄭素華曾與伊約定，同意將其所有土地以四百萬元賣給伊，而伊
    亦已順利找到下手買主，且同意以五百二十萬元購買上述土地。詎陳鄭素華竟然
    違約，逕行找到該買主，以五百二十萬元價格，將土地出售，致其受有一百二十
    萬元差額利潤。嗣伊向陳鄭素華要求給付差額時，竟遭拒絕，故要求陳鄭素華設
    定如附表所示抵押權及抵押債權予伊，故原告之訴無理由，應予駁回等語置辯；
    戊○○則以：伊與甲○○之間有投資關係，前後交付甲○○共計八十萬元，故甲○○才將附表所示一百萬元抵押債權轉讓予伊等語置辯；乙○○則以：伊與甲○○之間有四十萬元債權債務關係，所以甲○○才將附表所示四十萬元抵押債權轉
    讓予伊等語置辯；傅銘義則以：伊與甲○○之間有二十萬元的債權債務關係，所
    以甲○○才將二十萬元抵押債權轉讓給他，並辦理抵押權讓與設定登記等語置辯
    。
三、原告主張陳鄭素華所有如附表所示抵押物，其上分別設定登記權利價值四十萬元
    、一百萬元、二十萬元及四十萬元之抵押權予甲○○、戊○○、傅銘義及乙○○
    。又附表所示抵押物，業據其債權人聲請本院強制執行中，而附表編號２抵押物
    ，經政府辦理徵收後，提存如上述之款項。嗣上開提存款，經執行分配結果，扣
    除執行費及被告合計二百萬元之抵押債權後，尚不足清償第一商銀債權及合庫銀
    行債權。而如附表所示抵押權，其抵押債權人原為甲○○，嗣甲○○除保留四十
    萬元抵押債權外，先後將其餘抵押債權轉讓予戊○○、傅銘義及乙○○，並辦理
    抵押權讓與登記在案等情，為被告所不爭執，並有原告提出分配表在卷可稽，且
    據本院依職調閱執行卷；暨向鹽埕地政調取被告於系爭土地上設定登記抵押權等
    資料查明屬實，堪認原告此部分主張事實為實在。惟被告仍分別以上揭情詞置辯
    。
四、按戊○○、傅銘義及乙○○主張所有如附表所示抵押債權，均係甲○○以其原來
    所有二百萬元抵押債權轉讓而來，則本件應予審究者，乃甲○○於七十七年一月
    二十二日設定登記如附表所示抵押權權利價值二百萬元附隨之抵押債權，是否存
    在？茲分述如下：
（一）按法律關係之存否不明確，致原告在私法上之地位有受侵害之危險，而此危險
      得以對於被告之確認判決除去之者，即得依民事訴訟法第二百四十七條之規定
      提起確認之訴，兩造系爭債權金額，既為構成法律關係之重要內容，如不訴請
      確認，則上訴人主張之權利是否存在，無法明確，且其聲請拍賣抵押物之裁定
      ，亦將無法執行，不得謂上訴人在私法上之地位無受侵害之危險。揆之首開說
      明，上訴人提起本件確認之訴以排除此項危險，即與上開法條之規定並無不合
      （最高法院五十二年度台上字第一九二二號判例要旨參照）；又按民事訴訟法
      第二百四十七條所謂即受確認判決之法律上利益，係指因法律關係之存否不明
      確，致原告在私法上之地位有受侵害之危險，而此項危險得以對於被告之確認
      判決除去之者而言，茍具備前開要件，即得謂有即受確認判決之法律上利益，
      縱其所求確認者為他人間之法律關係，亦非不得提起（參照最高法院四十二年
      度台上字第一０三一號判例要旨）。本件被告係本院八十八年度執字第四二九
      ０六號等執行案件分配表上第一順位之抵押債權人，原告則係同案受償次序在
      後之普通債權人乙節，有原告提出分配表附卷可稽，並經本院調閱執行卷查明
      屬實，堪予認定。又原告執行債權，經執行案件分配後，其中第一商銀尚有一
      千四百餘萬元無法獲償；合庫銀行尚有二百五十餘萬元未獲償等情，亦如前述
      ，同堪認定。從而，本件原告提起確認被告對於陳鄭素華如主文所示抵押債權
      不存在之訴，如獲得勝訴確定判決，於上述執行案件中，即得主張按比例分配
      受償被告之分配款，亦可認定。揆諸前揭說明，原告提起本件確認之訴，自有
      即受確認判決之法律上利。再原告主張被告對於陳鄭素華之抵押債權不存在，
      惟為被告所否認，足見兩造間關於被告對於陳鄭素華之抵押債權是否存在，生
      有爭執。是以原告起訴聲明，雖係確認被告對於陳鄭素華所有如附表所示抵押
      物之抵押債權不存在，亦符確認之訴之要件，核先敘明。
（二）又按確認法律關係不存在之訴，如被告主張其法律關係存在，應由被告負舉證
      責任。最高法院揭有四十二年度台上字第一七０號判例要旨可稽。本件原告起
      訴主張被告對於陳鄭素華之抵押債權不存在，惟為被告所否認，顯見原告主張
      前開事實，存在兩造間即屬不明，應有舉證責任分配之適用。而按當事人主張
      有利於己之事實者，就其事實有舉證之責任，為民事訴訟法第二百七十七條前
      段所明定。本件被告抗辯之事實，若果成立，原告即可獲得有利之事實認定，
      則揆諸前揭說明，關於被告得對於陳鄭素華主張抵押債權存在之事實，自應由
      被告負舉證責任，核亦併此敘明。
（三）再按抵押權之存在，係以確保債權之滿足為其目的，故原債權自為抵押權所擔
      保之主要對象。所謂原債權，指抵押權所擔保之原本債權而言。無論擔保債權
      屬於何種債權，均應就其債權種類、金額以及債務人為何人，於抵押權設定登
      記時，一併詳為登記，始生物權效力。蓋基於抵押權之特定原則，其標的物與
      擔保之債權均須特定，此亦為不動產物權變動公示原則之最基本要求。就債權
      特定而言，乃是確定抵押權人所得受優先清償之範圍，亦即確定其所得支配抵
      押物交換價值之範圍，而債權種類、金額與債務人為何？乃特定債權之最基本
      要素。因此，債權種類、金額及債務人等，實已構成抵押權之內容，自屬抵押
      權所應登記事項之範圍。此於一般抵押權固屬之，即於最高限額抵押權亦無以
      異，僅於後者情況下，其從屬性與擔保債權之特定性，作從寬解釋而已，然於
      抵押權實施時，需有擔保債權存在，則屬不刊之論。經查，本件甲○○於七十
      七年一月二十二日向地政機關申請登記如附表所示之抵押權，其債務人欄係屬
      「空白」，至於利息、遲延利息或違約金均登記為「無」乙節，業經本院向鹽
      埕地政函查屬實，有該所九十一年九月二十三日高市地鹽字第０九一０００七
      一八八號函附人工、電腦登記謄本及抵押權設定契約書在卷可稽，並為兩造所
      不爭執，堪予認定。是依上述，顯見甲○○自設定登記如附表所示之抵押權迄
      至本件言詞辯論終結時止，均無抵押債務人之登記事項。次查，本院為進一步
      明瞭甲○○當初申請設定抵押權時，是否因為地政機關疏漏，致未將其抵押權
      登記申請書上所載抵押「債務人」移登於登記簿上，因而造成上述債務人「空
      白」之情狀。故於上開函敘中，一併要求地政機關將甲○○當初申請設定抵押
      權之登記申請書送本院審酌。經核甲○○當初申請抵押權設定之「登記聲請書
      」，其抵押債務人欄亦屬空白等情，亦有鹽埕地政檢送之「登記聲請書」附卷
      可稽，堪可認定。足見本件甲○○登記所有如附表所示之抵押權，確無抵押債
      務人之登記。綜上，堪認本件如附表所示抵押權自設定登記時起至本件審理終
      結時止，均無抵押債務人之登記。而按抵押債權係附隨於抵押債務人，本件既
      無抵押債務人之登記，揆諸上開說明，自無所謂系爭抵押權所要擔保之抵押債
      權可言，洵堪認定。故而甲○○以上揭情詞置辯，並主張其對於附表所示抵押
      權存在抵押債權云云，即無可採。又戊○○、傅銘義及乙○○所主張之抵押債
      權，既均受讓自甲○○，而甲○○之抵押債權並不存在，業如上述。則戊○○
      、傅銘義及乙○○自亦無從就附表所示抵押權主張任何抵押債權，亦堪認定。
五、綜上所述，原告起訴請求確認甲○○就附表所示抵押權其中四十萬元之抵押債權
    不存在；確認戊○○就附表所示抵押權其中一百萬元之抵押債權不存在；確認傅
    銘義就附表所示抵押權其中二十萬元之抵押債權不存在；確認乙○○就附表所示
    抵押權其中四十萬元之抵押債權不存在，均屬有理，應予准許。
六、本件事證已臻明確，結果亦堪認定。則兩造間關於甲○○對於陳鄭素華是否存在
    買賣土地不動產差額利潤一百二十萬元，或甲○○對於陳鄭素華有無其他債權可
    得主張等攻擊或防禦方法，核均毋庸再予一一審酌，附此敘明。
七、據上論結：原告之訴為有理由，依民事訴訟法第三百八十五條第一項前段、第八
    十五條第一項後段、第七十八條，判決如主文。
中　　　華　　　民　　　國　　九十一　　年　　十一　　月　　　　十九　　日
                              臺灣高雄地方法院民事第一庭
~B法　　　官　李昭彥
右為正本係照原本作成。
如不服本判決，應於送達後廿日內，向本院提出上訴狀並表明上訴理由，如於本
判決宣示後送達前提起上訴者，應於判決送達後十日內補提上訴理由書（須附繕本）。
中　　　華　　　民　　　國　　九十一　　年　　 十一　 月　　 　　十九　 日
~B法院書記官　鄭翠蘭
~F0
~T32
┌─────────────────────────────────────────────────┐
│附表                                                                                              │
│                                                                                                  │
├─┬────────┬───────┬────────┬─────────────────────┤
│編│ 抵押權權利價值 │抵押權登記日期│抵押權存續期間  │抵押物　　　                              │
│　│　（新台幣）    │、次序及範圍　│                │（收件字號）                              │
│號│義　務　人　　　│　　　　　　　│                │　　                                      │
├─┼────────┼───────┼────────┼─────────────────────┤
│１│本金最高限額貳佰│民國七十七年一│ 自民國七十七年 │座落高雄市○○區○○段一小段旱地一一一三號│
│　│萬元　　　      │月二十二日　　│ 一月二十日至一 │，面積二五平方公尺，全部。　　　　　　　　│
│　│　　　　　　　　│次序一　　　　│ ０七年一月十九 │民國七十七年一月二十日鹽專（二）字第四三五│
│　│陳鄭素華　　　　│所有權全部　　│ 日止　　　　　 │號　　　　　　　                          │
├─┼────────┼───────┼────────┼─────────────────────┤
│２│同　　　　右　　│　同 　　右　 │ 同　　　　右　 │座落同右小段旱地一一一三之一號，面積二五六│
│　│　　　　　      │　　　　　　　│　　　　　　　  │平方公尺，全部。　　　　　　　　　　　　　│
│　│　　　　　　　　│　　　　　　　│ 　　　　　　   │同　　　　　右　　　　　　　　　　　　　  │
└─┴────────┴───────┴────────┴─────────────────────┘
